【裁判字號】    97,易,3767
【裁判日期】    980330
【裁判案由】    偽造文書
【裁判全文】
臺灣臺北地方法院刑事判決              97年度易字第3767號
公  訴  人  臺灣臺北地方法院檢察署檢察官
被      告  甲○○
                      之3
上列被告因偽造文書案件，經檢察官聲請簡易判決處刑（97年度
偵字第22563 號），本院認不宜以簡易判決處刑，改行通常程序
訴訟審理，被告於本院審理中，就被訴事實為有罪之陳述，經本
院告知簡式審判程序意旨，並聽取公訴人及被告之意見後，本院
裁定依簡式審判程序審理，判決如下：
    主    文
甲○○明知為不實之事項，而使公務員登載於職務上所掌之公文
書，足以生損害於公眾及他人，處拘役伍拾日，如易科罰金，以
新臺幣壹仟元折算壹日。緩刑貳年。
    犯罪事實
一、甲○○與印度華僑王良喜（不知情，另由檢察官為不起訴處
    分）係夫妻，王良喜於民國91年間，與香港商亞利國際貨運
    有限公司（下稱香港亞利公司）共同出資成立亞利國際運通
    有限公司（下稱亞利公司，現已停業），約定資本額新臺幣
    （下同）500 萬元，香港亞利公司出資51％即255 萬元，王
    良喜、甲○○方面邀約羅德仁、黃美珠、廖又萱（上2 人係
    羅德仁之人頭）為股東共出資49％即245 萬元，並由王良喜
    擔任名義及實際負責人，綜理公司一切事務，香港亞利公司
    並委託王良喜為臺灣代理人，授權處理香港亞利公司在臺灣
    地區投資、增資、減資、股本移轉、撤資等相關事宜。嗣於
    95年11月間，亞利公司因營運狀況不佳，且王良喜與羅德仁
    理念不合，羅德仁遂表明辭退股東之意，但因王良喜不諳中
    文，遂委由其妻甲○○辦理亞利公司股權移轉之變更登記事
    宜，為從事製作負責人出具之相關文書之業務之人，惟因香
    港亞利公司為香港法人，投資亞利公司之股份佔51％，依香
    港澳門關係條例第31條前段規定，該公司在臺灣地區之投資
    ，準用外國人投資及結匯相關規定辦理，是亞利公司於辦理
    股東退出變更登記時，必須先送經濟部投資審議委員會（下
    稱投審會）審定核准，才能依公司法相關規定向臺北市商業
    處申請變更登記，費時須45天至60天，詎甲○○為簡化亞利
    公司變更登記時程，得知如將國內股東之持股比例提高至超
    過50％，以及在香港亞利公司未有何增資之情況下，可逕向
    臺北市商業處辦理變更登記，無須送投審會審定，俟變更核
    准後，再以公司股東出資額轉讓之方式，恢復回實際出資比
    例，竟為規避複雜變更登記作業流程但維持正確出資比例之
    單一目的，明知香港亞利公司及王良喜間自始即無出資額互
    相轉讓之事實，仍基於行使業務上登載不實文書以使公務員
    登載不實之犯意，先於95年11月8 日，在臺北市○○○路○
    段54號4 樓之亞利公司辦公室內，以亞利公司名義，製作不
    實之股東同意書及章程修正條文對照表之業務文書，除將其
    本人暨已獲同意之羅德仁、黃美珠、廖又萱名下之出資額全
    部轉讓予王良喜外，亦虛偽表示香港亞利公司將其名下10萬
    元之出資額轉讓予王良喜，使王良喜之出資額增為255 萬元
    即51％、香港亞利公司之出資額則減為245 萬元即49％，並
    委由不知情之代辦業者陳心慈（原名陳美華）逕於同年月10
    日持上揭不實之業務文書向臺北市商業處申請股東出資轉讓
    及修正章程之變更登記而行使之，致使不知情之承辦公務員
    為形式審查後，於同年月14日准予辦理變更登記，並登載於
    職務上所掌之變更登記表公文書上；又於96年3 月8 日，以
    相同手法製作不實之股東同意書及章程修正條文對照表之業
    務文書，虛偽表示增資250 萬元悉由王良喜出資（實則香港
    亞利公司亦有按出資比例匯入增資款），並委由不知情之陳
    心慈於同年月21日持以辦理增資及修正章程之變更登記，而
    行使該等業務上登載不實之文書，並同使不知情之公務員於
    同年月27日核准且登載於職務上所掌之變更登記表上；再於
    96年5 月18日，以相同手法製作不實之股東同意書及章程修
    正條文對照表之業務文書，虛偽表示王良喜名下137 萬5 千
    元之出資額轉讓予香港亞利公司（以回復該公司382 萬5 千
    元即51％、王良喜367 萬5 千元即49％出資額之比例），且
    委由不知情之陳心慈於同年月24日持以辦理股東出資轉讓及
    修正章程之變更登記，而行使該等業務上登載不實之文書，
    並使不知情之公務員於同年月25日核准且登載於職務上所掌
    之變更登記表上，均足以生損害於臺北市商業處管理公司變
    更登記事項之正確性及香港亞利公司；嗣因香港亞利公司遣
    人抄錄亞利公司之登記資料後，始查悉上情。
二、案經臺灣臺北地方法院檢察署檢察官自動檢舉簽分偵辦後提
    起公訴。
    理    由
一、程序部分：按檢察官聲請以簡易判決處刑之案件，經法院認
    為有刑事訴訟法第451 條之1 第4 項但書之情形者，應適用
    通常程序審判之，同法第452 條定有明文。經查，本件被告
    甲○○被訴案件，本院於調查後，認有刑事訴訟法第451 條
    之1 第4 項但書之情形，不宜以簡易判決處刑，爰依上開刑
    事訴訟法第452 條之規定，改用通常程序審判之；又其所犯
    係死刑、無期徒刑或最輕本刑為3 年以上有期徒刑以外之罪
    ，其於審理中就被訴事實為有罪之陳述，經本院告知簡式審
    判程序之旨，並聽取當事人意見後，本院遂依刑事訴訟法第
    284 條之1 、第273 條之1 第1 項規定裁定進行簡式審判程
    序，合先敘明。
二、上開犯罪事實，業據被告於本院98年3 月16日準備及審理程
    序中自白無誤，核與證人陳心慈、王良喜等人於檢察事務官
    前之證述相符，並有亞利公司登記案卷（兩宗）內所附上開
    股東同意書等書證、有限公司變更登記表、香港亞利公司授
    權書等件在卷可稽，堪信被告上開任意性自白核與事實相符
    而可採信（臺灣臺北地方法院檢察署檢察官97年度調偵字第
    562 號被告王良喜之不起訴處分書亦同此認定可參），則本
    案事證已臻明確，被告犯行足堪認定，自應依法論科。
三、按刑法第210 條之偽造私文書罪，係以無製作權之人假冒他
    人名義製作文書為要件，如以自己名義作成之文書，縱令內
    容不實，除合於業務登載不實之要件，得論以刑法第215 條
    之罪名外，尚難論以偽造私文書罪。另公司為法人，倘無代
    表法人權限之人，以法人之代表人自居，逕以法人名義製作
    文書，固得成立偽造私文書罪；但有代表法人權限之人，以
    法人名義製作文書時，縱令內容不實，亦無從成立偽造私文
    書罪（最高法院90年度臺上字第1730號判決意旨參照）。查
    被告受其夫即亞利公司名義及實質負責人王良喜之所託，處
    理備妥亞利公司變更登記文件之相關業務，就此範圍內自為
    從事業務之人，惟被告為求規避上述複雜之變更登記作業流
    程並維持正確出資比例，明知香港亞利公司及王良喜間自始
    即無出資額互相轉讓之事實，仍3 度將上開各該出資額變動
    之不實事項虛偽填載於股東同意書及章程修正對照表上，雖
    因係以亞利公司名義作成，且事先即已獲得香港亞利公司辦
    理增、減資、股本移轉等事宜之授權，故依上述說明，其相
    關用印行為並不構成偽造私文書罪，惟仍係明知不實而登載
    於業務上作成之文書，後並3 度交由不知情之代辦業者陳心
    慈持以辦理變更登記之申請而行使之，且均致使不知情之臺
    北市商業處承辦人員為形式審查後核准而將該等不實事項登
    載於職務上所掌之變更登記表公文書上，均足以生損害於主
    管機關管理公司變更登記事項之正確性及香港亞利公司，是
    核被告3 度所為，均係犯刑法第216 條、第215 條之行使業
    務上登載不實文書罪及同法第214 條之使公務員登載不實罪
    。被告於業務上作成之文書登載不實之低度行為，均為嗣後
    行使之高度行為所吸收，不另論罪。被告利用不知情之代辦
    業者陳心慈為該3 度不實申請變更登記之舉，係間接正犯。
    被告本於同一規避上述複雜之變更登記流程但仍可維持正確
    出資比例之目的，而為該3 度不實之變更登記獲准，雖申請
    行為客觀可分，但綜合前後出資額變動之結果（回復至原始
    出資比例）以觀，即知各項申請乃其單一犯罪計畫中之一環
    ，仍應整體視為單一之犯罪行為，是被告以一行為同時觸犯
    上開數罪名，應依想像競合之例，從一重論以一情節較重之
    使公務員登載不實罪已足。檢察官於聲請簡易判決處刑書中
    未予載明96年5 月間被告將出資額變更回正確比例之事實，
    惟此與前揭有罪部分容有裁判上一罪關係，為起訴效力之所
    及，本院自得併予審究；另檢察官認被告兩度所犯使公務員
    登載不實罪應分論併罰，且漏未提及構成行使業務上登載不
    實文書罪，承上說明，均容有未恰，附此敘明。爰審酌被告
    為求便宜行事，卻礙及公司變更登記事項之正確性，亦有損
    於亞利公司股東即香港亞利公司之權益，然其犯後始終坦承
    犯行且深表悔悟，態度良好，暨其素行、生活狀況、智識程
    度、犯罪之動機、目的、手段等一切情狀，量處如主文所示
    之刑，並諭知易科罰金之折算標準。又被告犯罪之時間（即
    最後1 次不實出資額移轉申請變更登記獲准之96年5 月25日
    ），已在96年4 月24日後，不合中華民國九十六年罪犯減刑
    條例第2 條第1 項所規定之減刑條件，自無從據以減刑，併
    此指明。末查被告未曾因故意犯罪受有期徒刑以上刑之宣告
    ，此有臺灣高等法院被告前案紀錄表1 件在卷可按，其因一
    時失慮致罹刑典，經此偵審教訓應能知所警惕而無再犯之虞
    ，本院綜核其個人與家庭環境各情，兼參酌公訴人亦同意給
    予被告緩刑之意見，認其所受之刑之宣告以暫不執行為適當
    ，爰併諭知緩刑2 年，以啟自新。
據上論斷，應依刑事訴訟法第452 條、第284 條之1 、第273 條
之1 第1 項、第299 條第1 項前段，刑法第214 條、第216 條、
第215 條、第55條、第41條第1 項前段、第74條第1 項第1 款，
刑法施行法第1 條之1 第1 項、第2 項前段，判決如主文。
本案經檢察官林冠佑到庭執行職務。
中    華    民    國    98    年    3     月    30    日
                  刑事第五庭  法  官  吳勇毅
上正本證明與原本無異。
如不服本判決應於收受送達後10日內向本院提出上訴書狀，並應
敘述具體理由；其未敘述上訴理由者，應於上訴期間屆滿後20日
內向本院補提理由書（均須按他造當事人之人數附繕本）「切勿
逕送上級法院」。告訴人或被害人如對於本判決不服者，應具備
理由請求檢察官上訴，其上訴期間之計算係以檢察官收受判決正
本之日期為準。
                              書記官  游秀珠
中    華    民    國    98    年    3     月    30    日
附錄本案論罪科刑法條：
中華民國刑法第214條
（使公務員登載不實罪）
明知為不實之事項，而使公務員登載於職務上所掌之公文書，足
以生損害於公眾或他人者，處3 年以下有期徒刑、拘役或5 百元
以下罰金。
中華民國刑法第216條
（行使偽造變造或登載不實之文書罪）
行使第210 條至第215 條之文書者，依偽造、變造文書或登載不
實事項或使登載不實事項之規定處斷。
中華民國刑法第215條
（業務上文書登載不實罪）
從事業務之人，明知為不實之事項，而登載於其業務上作成之文
書，足以生損害於公眾或他人者，處3 年以下有期徒刑、拘役或
5 百元以下罰金。


司法院資訊處製作；財團法人民間司法改革基金會備份。
